ACORDAO-COMPLETO-2548672

ACÓRDÃO 2014/2023 ATA 6/2023 - SEGUNDA CÂMARA

VISTO, relatado e discutido este pedido de reexame interposto pelo Ministério da Cidadania (extinto) , por intermédio da Advocacia-Geral da União, contra o Acórdão 7777/2020-TCU-Segunda Câmara, no qual este Tribunal conheceu de representação, para, no mérito, considerá-la prejudicada, e expediu determinação à então Secretaria Especial do Esporte;
ACORDAM os ministros do Tribunal de Contas da União, reunidos em Sessão da Segunda Câmara, ante as razões expostas pelo relator, com fundamento no art. 48 da Lei 8.443, de 1992, c/c os arts. 285 e 286 do Regimento Interno do TCU, em:
9.1. conhecer do presente pedido de reexame para, no mérito, negar-lhe provimento, mantendo-se incólume os termos do acórdão recorrido;
9.2. dar ciência desta deliberação ao órgão sucessor da recorrente, à Superintendência dos Desportos do Estado da Bahia (Sudesb) e ao Tribunal de Contas do Estado da Bahia (TCE-BA) , para ciência, informando-lhes que o relatório e voto que a fundamenta pode ser acessado por meio do endereço eletrônico www.tcu.gov.br/acordaos.

Pedido de reexame interposto contra o Acórdão 7.777/2020-TCU-Plenário, que conheceu de representação, para, no mérito, considerá-la prejudicada, e expediu determinação à Secretaria Especial do Esporte do Ministério da Cidadania.

Segunda Câmara

Secretaria Especial do Esporte do Ministério da Cidadania (extinta).

3. Recorrente: Ministério da Cidadania (extinto).

13.1. Ministros presentes: Vital do Rêgo (Presidente), Augusto Nardes (Relator), Aroldo Cedraz e Antonio Anastasia.

AUGUSTO NARDES

Ministro-Substituto André Luís de Carvalho.

Adoto como parte do relatório, com os ajustes de forma considerados pertinentes, a instrução elaborada pela auditora da então Secretaria de Recursos - Serur (peça 33) , cuja proposta de encaminhamento foi acolhida pela diretoria da unidade (peça 34) .
	"INTRODUÇÃO
	Trata-se de pedido de reexame interposto pelo Ministério da Cidadania, por intermédio da Advocacia-Geral da União (peça 17) contra o Acórdão 7777/2020-TCU-Plenário, relatado pelo Ministro-Substituto André Luís de Carvalho (peça 10) , com o seguinte teor:
9.1. conhecer da presente representação, por atender aos requisitos de admissibilidade previstos nos arts. 235 e 237, VI, do RITCU, para, no mérito, considerá-la prejudicada, por ausência de imediato objeto, diante dos elementos de convicção até aqui obtidos pelo TCU; 
9.2. determinar, nos termos do art. 250, II, do RITCU, que a Secretaria Especial do Esporte promova a efetiva análise sobre a prestação de contas dos recursos repassados à Superintendência dos Desportos do Estado da Bahia (Sudesb) , dentro do prazo máximo de 150 (cento e cinquenta) dias, devendo informar o TCU sobre o efetivo resultado dessa análise em face da aludida prestação de contas, sem prejuízo de já promover a efetiva reparação do subjacente dano causado ao erário, seja pela eventual omissão no dever de prestar contas, seja, entre outros motivos, pela eventual inexecução total ou parcial do objeto pactuado, devendo a Secretaria Especial do Esporte se manifestar conclusivamente, ainda, sobre a efetiva utilidade, ou não, do percentual executado no empreendimento em prol do objeto pactuado ou da população local; 
9.3. enviar a cópia deste Acórdão, com o Relatório e a Proposta de Deliberação, à Superintendência dos Desportos do Estado da Bahia (Sudesb) e ao Tribunal de Contas do Estado da Bahia (TCE-BA) , para ciência, e à Secretaria Especial do Esporte, para ciência e efetivo cumprimento do item 9.2 deste Acórdão; e 
9.4. arquivar o presente processo; ficando a unidade técnica dispensada de promover o monitoramento sobre o item 9.2 deste Acórdão. 
	HISTÓRICO
	2.	O presente processo cuida de representação encaminhada pela Superintendência dos Desportos do Estado da Bahia (Sudesb) referente à suposta inadimplência de convenentes perante o então Ministério do Esporte relativamente aos Convênios 59/2015 e 75/2015 (peças 1 e 3) , celebrado entre a Sudesb e a Liga Bonfinense de Basquete, e ao Convênio 82/2015 (peça 4) , firmado entre a Sudesb e a Organização Popular Ação e Cidadania (Opac) , os quais resultaram na constituição de processos de tomada de contas especial.
	3.	Os recursos empregados nos convênios firmados acima referidos são oriundos da Lei 9.615/1998 (Lei Pelé) , alterada pelas Leis 10.672/2003 e 12.395/2011:
Art. 6o Constituem recursos do Ministério do Esporte:   
I - receitas oriundas de concursos de prognósticos previstos em lei;
II - adicional de quatro e meio por cento incidente sobre cada bilhete, permitido o arredondamento do seu valor feito nos concursos de prognósticos a que se refere o Decreto-Lei nº 594, de 27 de maio de 1969, e a Lei no 6.717, de 12 de novembro de 1979, destinado ao cumprimento do disposto no art. 7º;
III - doações, legados e patrocínios;
IV - prêmios de concursos de prognósticos da Loteria Esportiva Federal, não reclamados;
V - outras fontes.
§ 1º O valor do adicional previsto no inciso II deste artigo não será computado no montante da arrecadação das apostas para fins de cálculo de prêmios, rateios, tributos de qualquer natureza ou taxas de administração.
§ 2º Do adicional de 4,5% (quatro e meio por cento) de que trata o inciso II deste artigo, 1/3 (um terço) será repassado às Secretarias de Esporte dos Estados e do Distrito Federal ou, na inexistência destas, a órgãos que tenham atribuições semelhantes na área do esporte, proporcionalmente ao montante das apostas efetuadas em cada unidade da Federação, para aplicação prioritária em jogos escolares de esportes olímpicos e paraolímpicos, admitida também sua aplicação nas destinações previstas nos incisos I, VI e VIII do art. 7º desta Lei. (Redação dada pela Lei 12.395/2011) 
§ 3º A parcela repassada aos Estados e ao Distrito Federal na forma do § 2º será aplicada integralmente em atividades finalísticas do esporte, sendo pelo menos 50% (cinquenta por cento) investidos em projetos apresentados pelos Municípios ou, na falta de projetos, em ações governamentais em benefício dos Municípios. (Redação dada pela Lei 12.395/2011) 
§ 4º Trimestralmente, a Caixa Econômica Federal - CAIXA apresentará balancete ao Ministério do Esporte, com o resultado da receita proveniente do adicional de que trata o inciso II deste artigo. (Redação dada pela Lei 12.395/2011) 
	4.	Oportuno registrar que os dispositivos supratranscritos do art. 6º da Lei 9.615/1998 foram revogados pela Lei 13.756/2018.
		5.	Após análise do feito, a então Secretaria de Controle Externo do Trabalho e Entidades Paraestatais (SecexTrabalho) formulou proposta no sentido de considerar improcedente a representação e comunicar à Sudesb que os recursos repassados pela União aos Estados e ao Distrito Federal, com fundamento no art. 6º da Lei 9.615/1998, constituem receitas originárias desses entes federativos e, por conseguinte, não compete ao TCU fiscalizar a aplicação desses recursos, cabendo, por sua vez, ao órgão concedente estadual ou distrital adotar as devidas providências de fiscalização, análise das contas e imputação de responsabilidades e sanções em decorrência das inadimplências eventualmente constatadas (peça 8) .
	6.	Em seguida, em consonância com entendimento parcialmente discordante do relator, o processo foi apreciado pelo Tribunal por meio do Acórdão 7777/2020-TCU-Plenário, na forma transcrita na seção 'Introdução', 
	7.	Inconformado, o Ministério da Cidadania (MC) , por intermédio da Advocacia-Geral da União (AGU) , interpôs pedido de reexame (peça 17) , o qual será objeto de análise a seguir.
	EXAME DE ADMISSIBILIDADE
	8.	Reitera-se o exame preliminar de admissibilidade (peça 18) , ratificado pelo relator, Ministro Augusto Nardes (peça 20) , que concluiu pelo conhecimento do recurso, conferindo efeito suspensivo aos itens 9.1, 9.2 e 9.3 do acórdão recorrido. 
	EXAME DE MÉRITO
	9.	Delimitação 
	9.1 Constitui objeto do presente recurso verificar a origem dos recursos repassados aos Estados e Distrito Federal com fundamento no § 2º do art. 6º da Lei 9.615/1998 e a quem compete a fiscalização de sua correta aplicação. 
	10. Razões recursais
	10.1 O recorrente, após transcrever o art. 6º da Lei 9.615/1998, então vigente, defende que não existe previsão legal para a fiscalização pela União dos recursos transferidos às secretarias estaduais nem o estabelecimento de qualquer condição para o envio desses recursos aos Estados, sendo assim, na sua visão, trata-se de repasse obrigatório.
	10.2 Sustenta que o acórdão recorrido implicaria para a União:
	a) adotar medidas fiscalizatórias não previstas em lei; 
	b) de acordo com parâmetros também não fixados em lei e que precisariam ser criados pela própria União ao seu alvedrio e sem respaldo legal; e
	c) de forma a reprovar contas e criar restrições a direito expressamente assegurado no art. 6º da Lei nº 9.615/98, também sem fundamento legal.
	10.3 Afirma que nos termos dos §§ 2º e 4º do art. 6º da Lei 9.615/1998, o único procedimento a ser adotado pelo Ministério do Esporte, sucedido pelo Ministério da Cidadania, seria verificar o valor arrecadado e demais informações prestadas pela Caixa Econômica Federal (Caixa) para fins de estabelecer a proporcionalidade das transferências para cada ente.
	10.4 Assevera que se trata de determinação legal de repasse de valores para os Estados, cujo uso adequado é matéria a ser dirimida no âmbito estadual, não existindo estipulação de cláusulas ou condições entre partes que justifiquem a atuação da União.
	10.5 Advoga que, apesar de a União reunir e recolher para fins de distribuição proporcional e posterior repasse aos demais entes, tais recursos pertencem aos respectivos beneficiários, o que afasta aplicação do art. 71, incisos II e IV, da Constituição Federal. Entende que a lei estabeleceu que mencionados recursos pertencem aos Estados, para atividades exercidas pelo Estado, mediante convênios firmados em âmbito estadual.
	10.6 Argumenta que a fiscalização federal no presente caso representaria violação da determinação constitucional da autonomia federativa, bem como violação dos arts. 31 e 75 da Constituição Federal, que dispõem sobre a atuação e competência dos Tribunais de Contas dos Estados e, quando cabível, dos Municípios, sem prejuízo da atuação dos demais órgãos estaduais de controle interno e externo.
	10.7 Destaca que a jurisprudência do Supremo Tribunal Federal (STF) conclui no sentido de que a transferência obrigatória de valores aos Estados exclui a intervenção da União e do Tribunal de contas da União, a afastar em tais casos a incidência do art. 71, inciso VI, da Constituição Federal (MS 24312) . 
	10.8 Destaca que no caso acima enfrentado pelo STF, o TCU determinou à Secretaria-Geral de Controle Externo (Segecex) a realização de estudos sobre o tema diante da inexistência de procedimento específico de auditoria.
	10.9 Para o recorrente, a manifestação do relator do Acórdão 230/2017-TCU-Plenário no sentido de não ter encontrado precedentes do TCU sobre casos de transferências fundadas no art. 6º da Lei 9.615/1998 nem estabelecimento de respectivos meios de prestação de contas demonstra que inexiste interpretação de que cabe à União exercer fiscalização e de que tais recursos estejam sujeitos à prestação de contas à União.
	10.10 Alega que não tem estrutura para a execução de atividades inerentes à análise de prestação de contas desses recursos, as quais não são desempenhadas pela inexistência de qualquer obrigação legal para tanto. Aduz que a pretensão manifestada pelo acórdão recorrido aumentaria significativamente seu trabalho e o da própria Corte de Contas, na medida em que seria necessário fiscalizar todas as aplicações de recursos provenientes de loterias nos diversos entes federativos. 
	10.11 Enfatiza que no mencionado Acórdão 230/2017-TCU-Plenário, embora tenha havido o reconhecimento da jurisdição do TCU, não houve determinação para que o então Ministério do Esporte fiscalizasse ou adotasse qualquer providência relativa à prestação de contas. Destaca que o Ministério Público junto ao TCU (MP-TCU) entendeu que os Estados têm direito aos recursos, cujo repasse é compulsório e independe de prestação de contas.
	10.12 Por fim, requer o não-conhecimento da representação, sua devolução ao Tribunal de Contas do Estado da Bahia e exclusão das determinações constantes dos itens 9.2 e 9.3 do acórdão recorrido. Subsidiariamente, reconhecida a jurisdição do TCU, requer a exclusão das determinações constantes dos itens 9.2 e 9.3 do acórdão recorrido, tendo em vista a ausência de suporte constitucional e legal para atuação do Ministério da Cidadania.
	11. Análise
	11.1 De fato, não existe qualquer imposição de adimplemento de condição para que os recursos mencionados no § 2º do art. 6º da Lei 9.615/1998 sejam enviados às Secretarias de Esporte dos Estados e do Distrito Federal ou, na inexistência destas, a órgãos que tenham atribuições semelhantes na área do esporte, nos termos do § 2º do art. 6º da Lei 9.615/1998. 
	11.2 Mencionado dispositivo legal vincula o destino da aplicação desses recursos, ou seja, devem ser aplicados prioritariamente em jogos escolares de esportes, no desporto educacional, na construção, aplicação e recuperação de instalações esportivas e no apoio ao desporto para pessoas portadoras de deficiências, conforme previsão dos incisos I, VI e VIII do art. 7º da citada lei, com redação dada pela Lei 12.395/2011. 
	11.3 Deve-se destacar que, relativamente à fiscalização da transferência de recursos com base no dispositivo legal acima, após pesquisa na base informatizada de dados do TCU, foram encontrados poucos precedentes. 
	11.4 Foram localizados os Acórdãos 11.428/2011, 3.695/2014 e 3.696/2014, todos da 2ª Câmara e relatados pelo Ministro-Substituto André Luís de Carvalho, no sentido de não conhecer das representações encaminhadas em razão de que tais recursos não têm origem federal, afastando-se, portanto, a competência do TCU sobre a matéria. Oportunamente, cabe consignar que o Acórdão 11428/2011-TCU-Segunda Câmara apreciou representação acerca de prestação de contas referentes a convênios firmados pela Superintendência dos Desportos da Bahia como concedente, a qual é representante nos presentes autos.
	11.5 Também foram encontrados os Acórdão 230/2017-TCU-Plenário e 2.105/2018-TCU-1ª Câmara, ambos da relatoria do Ministro-Substituto Augusto Sherman Cavalcanti, que reconheceram a jurisdição do TCU sobre os recursos transferidos a Estados e ao Distrito Federal com fundamento no § 2º do art. 6º da Lei 9.615/1998, em razão da origem federal dessas verbas.
	11.6 No voto condutor do Acórdão 230/2017-TCU-Plenário, o relator manifestou concordância com o entendimento do MP-TCU acerca da origem federal desses recursos e, por conseguinte, a competência do TCU para a fiscalização de sua aplicação.
	11.7 Assim, estando reconhecida a origem federal dos recursos repassados com base no § 2º do art. 6º da Lei 9.615/1998, a competência do TCU está fundamentada no art. 70, parágrafo único da Constituição Federal/1988, nos seguintes termos: 
Prestará contas qualquer pessoa física ou jurídica, pública ou privada, que utilize, arrecade, guarde, gerencie ou administre dinheiros, bens e valores públicos ou pelos quais a União responda, ou que, em nome desta, assuma obrigações de natureza pecuniária.  
	11.8 A propósito, o relator do Acórdão 230/2017-TCU-Plenário concluiu que a provável existência de lacuna de atuação do Tribunal ou do então Ministério do Esporte, ao não exigir a devida prestação de contas dos recursos aplicados, contraria o mandamento constitucional acima referido. 
	11.9 Ainda relativamente ao acórdão supramencionado, cumpre destacar que consta determinação à Segecex para promover estudos acerca da forma de exercício da competência e jurisdição do TCU sobre os recursos transferidos a Estados e municípios com fundamento nos arts. 6º e 7º da Lei 9.615/1998, de forma a dar cumprimento ao art. 253, caput e inciso IV do Regimento Interno do TCU. Registre-se que não foi possível localizar se aludida determinação foi efetivamente atendida.
	11.10 Nos termos do art. 253, caput e inciso IV do Regimento Interno do TCU, o Tribunal fiscalizará em ato normativo o cálculo, a entrega e a aplicação de quaisquer recursos repassados pela União por determinação legal a estado, ao Distrito Federal ou município, consoante dispuser a legislação específica. 
	11.11 Consoante a lição de FURTADO (FURTADO, J.R. Caldas, Direito Financeiro, 3ª Ed., Belo Horizonte: Fórum, 2012, p. 207) , a transferência automática pode ser citada como uma das formas de realização de transferências legais, a qual é utilizada em programas educacionais e consiste no repasse de recursos financeiros sem a utilização de convênio, ajuste, acordo ou contrato, mediante o depósito em conta corrente específica, aberta em nome do beneficiário. Exemplos: Programa Nacional de Alimentação Escolar (PNAE) ; Programa Dinheiro Direto na Escola (PDDE) ; Programa de Apoio aos Sistemas de Ensino para Atendimento de Jovens e Adultos; Programa Nacional de Apoio ao Transporte Escolar (PNATE) ; e Programa Brasil Alfabetizado.
	11.12 Para o referido doutrinador, não há dúvida em relação à atuação do TCU na fiscalização das transferências automáticas (PNAE, PDDE, PNATE etc.) , nem quanto à competência para processar Tomadas de Contas Especiais relacionadas a recursos desses programas.
	11.13 Considerando que a transferência dos recursos previstos no art. 6º, § 2º, da Lei 9.615/1998 caracteriza-se como transferência automática relacionada a programa educacional, resta evidente a competência do TCU em fiscalizar referidos recursos.
	11.14 Outrossim, o TCU já se manifestou no sentido de que as transferências legais constituem receitas da União, que são repassadas, pelas obrigações definidas nas respectivas leis específicas, aos demais entes da federação, o que, no entanto, não altera a origem federal desses recursos e, portanto, não afasta a competência desta Corte para a sua fiscalização (Acórdão 9419/2016-TCU-Segunda Câmara, relatado pelo Ministro Vital do Rêgo) .
	11.15 Contudo, conforme jurisprudência firmada por este Tribunal, a responsabilidade primária pela fiscalização da correta aplicação dos recursos federais repassados compete ao órgão ou à entidade concedente, a quem cumpre esgotar as medidas administrativas de sua alçada para a recomposição do erário e, caso necessário, instaurar processo de tomada de contas especial a ser posteriormente apreciado pelo TCU (v.g. Acórdão 1252/2019-TCU-Segunda Câmara, da relatoria do Ministro-Substituto Marcos Bemquerer Costa; 1.831/2019-1ª Câmara, da relatoria do Ministro-Substituto Augusto Sherman Cavalcanti; 4.418/2018-1ª Câmara, da relatoria do Ministro-Substituto Weder de Oliveira; 4.698/2018-1ª Câmara, da relatoria do Ministro Vital do Rêgo Filho; e 4.942/2017-1ª Câmara, da relatoria do Ministro Bruno Dantas) .
	11.16 Ademais, deve-se evitar que a intervenção do controle externo se dê antes que os próprios órgãos repassadores de recursos públicos e de controle interno, no cumprimento de suas obrigações primárias de controle, tenham adotado as medidas cabíveis na sua esfera de responsabilidade. 
	11.17 Ainda a corroborar a natureza federal dos recursos repassados mediante transferências legais, cabe registrar acórdão do Tribunal Regional Federal - 1ª Região, prolatado na Sexta Turma, ementado nos seguintes termos:
CONSTITUCIONAL E ADMINISTRATIVO. AÇÃO CIVIL PÚBLICA. COMPETÊNCIA DA JUSTIÇA FEDERAL. IMPLANTAÇÃO DO PORTAL DA TRANSPARÊNCIA. DEFESA DO PATRIMÔNIO PÚBLICO E DA MORALIDADE ADMINISTRATIVA. LEGITIMIDADE ATIVA DO MINISTÉRIO PÚBLICO FEDERAL. ARTIGO 109, I, DA CF. SENTENÇA ANULADA. 1. Na hipótese, em reexame, o Ministério Público Federal, com fundamento no artigo 1º, VIII, da Lei n. 7347/85, acima transcrito, requer a condenação do ora apelado à obrigação de fazer, isto é, 'promover a correta implantação do portal da transparência, previsto na Lei Complementar n. 131/09 e na Lei 12.527/11, assegurando que nele estejam inseridos, e atualizados em tempo real, os dados previstos nas citadas normas e também no Decreto 7.185/10 (art. 7º) '. 2. O Ministério Público Federal tem legitimidade ativa ad causam, nos termos do artigo 1º, VIII, da Lei n. 7347/85 para ajuizar Ação Civil Pública que envolva interesse da União Federal, quanto à aplicação das verbas públicas. A criação do Portal da Transparência tem este objetivo, pois há interesse federal, in casu, quanto ao repasse de verbas federais aos municípios, por meio das transferências voluntárias (convênios, contratos de repasse) , ou por meio de transferências legais  (PAB, PNAE, FUNDEB, etc) . 3. Assim sendo, por estar envolvido o interesse da União na correta aplicação dos recursos federais, será da competência da Justiça Federal, nos termos do art. 109, I, da Constituição Federal, o julgamento da presente Ação Civil Pública. 4. Precedentes: AI n. 0046813-76.2007.401.0000/MA, Relatora Juíza Federal Convocada Hind Ghassan Kayath, Sexta Turma, e-DFJ1 de 16/09/2016; AI n. 0059575046.2015.4.01.0000/MA, Relator Desembargador Federal Mário César Ribeiro, Terceira Turma, e-DJF1 de 22/04/2016. 5. Apelação conhecida e provida, anular a r. sentença, e determinar o retorno dos autos à vara de origem, para prosseguimento regular do feito. (AC 0002039-59.2016.4.01.3810, Relator Desembargador Federal Kassio Nunes Marques) 
	11.18 Considerando demonstrada que a titularidade dos recursos relativos ao art. 6º, § 2º, da Lei 9.615/1998 pertence à União, a fiscalização federal desses recursos não representa violação ao princípio constitucional da autonomia federativa, tampouco aos arts. 31 e 75 da Constituição Federal, que tratam da competência dos tribunais de contas estaduais e municipais. 
	11.19 De outra forma, aquelas transferências atinentes aos Fundos de Participação dos Estados e dos Municípios são receitas próprias dos entes da federação, que têm sua fiscalização a cargo dos respectivos tribunais de contas e demais órgãos de controle interno e externo. 
	11.20 Com relação ao MS 24312, apontado pelo recorrente como precedente do STF, tem-se que o respectivo julgado não concluiu que a transferência obrigatória de valores aos estados exclui a intervenção da União e do TCU. Nesse julgamento, restou assentado que, a despeito de os recursos naturais da plataforma continental e os recursos minerais sejam bens da União, conforme estabelecido pelo § 1º do art. 20 da Constituição Federal/1988 (alterado pela Emenda Constitucional 102/2019) , os recursos provenientes da exploração de petróleo, xisto betuminoso e gás natural são receitas originárias dos Estados, Distrito Federal e Municípios, o que afasta a jurisdição do TCU relativamente a tais recursos. 
	11.21 Em outras palavras, entende-se que, ao julgar o MS 24312, o STF declarou a incompetência do TCU em razão de que os recursos previstos no § 1º do art. 20 da Constituição Federal/1988 não são receitas da União, e não em decorrência de que transferências obrigatórias de valores a estados excluem a jurisdição da União e do TCU.
	11.22 Em relação à alegada deficiência de estrutura organizacional para analisar a prestação de contas dos recursos atinentes ao §2º do art. 6º da Lei 9.615/1998, cabe registrar que não afasta a responsabilidade do recorrente em fiscalizar os referidos recursos.
	11.23 Por fim, com o propósito de demonstrar o montante dos valores repassados a Estados e Distrito Federal em decorrência do art. 6º, § 2º da Lei 9.615/1998, constam do quadro abaixo informações prestadas pelos beneficiários em decorrência de auditoria realizada no então Ministério do Esporte, com vistas a analisar o marco jurídico-institucional da política nacional de desporto educacional, verificar o cumprimento da priorização constitucionalmente prevista quanto à destinação de recursos públicos para essa política e identificar gargalos que dificultam sua implementação e sua boa governança em nível federal, estadual e municipal, apreciado por meio do Acórdão 2033/2019-TCU-Plenário, relatado pelo Ministro Vital do Rêgo (TC Processo 022.649/2018-2, peças 78-98) :
	UF
	Montante recebido em decorrência do art. 6º, § 2º, da Lei 9.615/1998 (R$) 

		2015
	2016
	2017

	Alagoas
	1.127.887,91
	1.048.966,47
	1.022.383,04

	Amazonas
	1.711.936,34
	---
	1.206.514,87

	Ceará
	2.982.224,88
	2.626.135,22
	2.606.962,95

	Distrito Federal
	5.512.607,10
	6.643.299,48
	5.295.052,32

	Goiás
	4.245.503,05
	5.509.060,49
	5.363.655,04

	Maranhão
	2.070.629,94
	1.824.500,51
	1.804.052,65

	Mato Grosso do Sul
	2.545.360,65
	2.039.255.35
	2.150.275,88

	Minas Gerais
	7.368.675,59
	14.637.920,55
	14.068.782,09

	Pará
	2.945.871,00
	2.704.216,00
	2.606.513,00

	Paraíba
	1.420.077,23
	1.170.082,97
	1.214.935,38

	Paraná
	10.040.075,49
	9.260.012,96
	8.665.970,20

	Pernambuco
	2.990.336,56
	2.595.657,00
	2.399.475,18

	Piauí
	1.286.297,03
	1.174.100,55
	1.118.238,98

	Rio Grande do Norte
	91.661,00
	512.246,40
	918.546,91

	Rio Grande do Sul
	8.855.343,36
	12.087.100,74
	7.094.906,13

	Rondônia
	1.568.321,62
	1.418.945,79
	1.817.260,00

	Sergipe
	666.949,36
	---
	---

	Total
	57.429.758,11
	45.560.282,96
	59.353.524,62

	11.24 Cabe destacar que a questão relativa à origem desses recursos, se federal ou estadual, não foi tratada no mencionado processo de relatório de auditoria.
	11.25 Dessa forma, propõe-se o não-acolhimento das razões recursais apresentadas.
	CONCLUSÃO
	12. Da análise anterior, conclui-se que os recursos mencionados no § 2º do art. 6º da Lei 9.615/1998 são federais, logo cabe ao TCU fiscalizar sua aplicação.
	12.1 As transferências legais constituem receitas da União, que são repassadas, pelas obrigações definidas nas respectivas leis específicas, aos demais entes da federação, o que, no entanto, não altera a origem federal desses recursos, e portanto, não afasta a competência desta Corte para a sua fiscalização, conforme entendimento do TCU manifestado através do Acórdão 9419/2016-TCU-Segunda Câmara, relatado pelo Ministro Vital do Rêgo.
	12.2 Todavia, conforme jurisprudência consolidada neste Tribunal, a responsabilidade primária pela fiscalização da correta aplicação dos recursos federais repassados compete ao órgão ou à entidade concedente, a quem cumpre esgotar as medidas administrativas de sua alçada para a recomposição do erário e, caso necessário, instaurar processo de tomada de contas especial a ser posteriormente apreciado pelo TCU.
	12.3 Dessa maneira, a proposta há de ser pela negativa de provimento do pedido de reexame interposto pelo Ministério Cidadania, via Advocacia-Geral da União. 
	PROPOSTA DE ENCAMINHAMENTO
	13. Ante o exposto, Ministério da Cidadania, por intermédio da Advocacia-Geral da União, contra o Acórdão 7777/2020-TCU-Plenário, propondo-se, com fundamento no art. 48 da Lei 8.443/1992:
	a) conhecer do recurso, e, no mérito, negar-lhe provimento; e
	b) dar ciência da deliberação ao recorrente e demais interessados." 
2.	Por meio do pronunciamento à peça 35, reproduzido a seguir, o então Secretário da Serur manifestou-se de acordo com a proposta formulada pela auditora, tendo consignado, ainda, as seguintes considerações:
	" (...) Em complemento ao exame precedente, foi-nos informado, mediante contato com a Segecex, que os estudos a que se referem o subitem 9.5 do Acórdão 230/2017-TCU-Plenário não foram concluídos.
	Conquanto não haja dúvidas acerca da competência deste Tribunal para fiscalizar os recursos repassados aos entes subnacionais com amparo nas disposições dos arts. 6º e 7º da Lei 9.615/1998, é certo que há lacunas importantes sobre a sistemática de prestação de contas desses recursos, o que envolve a definição dos documentos a serem entregues pelos entes beneficiários e a estruturação da análise dessas informações pela Secretaria Especial do Esporte (Ministério da Cidadania) . 
	Assim, parece-me razoável que, antes da expedição de determinações como a retratada nestes autos, este Corte se pronuncie em definitivo sobre essas questões, o que depende da conclusão dos aludidos estudos."
3.	Tendo em vista as informações complementares acostadas aos autos pela AGU (peça 36) e a constatação de que os estudos mencionados no pronunciamento do dirigente da unidade especializada de peça 35 foram concluídos, consoante peças 5 e 6 dos autos do TC Processo 042.576/2021-0, determinei a restituição dos autos à unidade técnica especializada, para atualização e eventuais ajustes aos encaminhamentos anteriormente propostos (despacho de peça 37) .
4.	Em atendimento ao referido despacho, a então Serur elaborou a instrução de peça 38, a seguir transcrita, cuja proposta de encaminhamento contou com a anuência do corpo dirigente dessa especializada (peças 39 e 40) .
	"INTRODUÇÃO
	Trata-se de pedido de reexame interposto pelo Ministério da Cidadania, por intermédio da Advocacia-Geral da União (peça 17) contra o Acórdão 7777/2020-TCU-Segunda Câmara, relatado pelo Ministro-Substituto André Luís de Carvalho (peça 10) , com o seguinte teor:
9.1. conhecer da presente representação, por atender aos requisitos de admissibilidade previstos nos arts. 235 e 237, VI, do RITCU, para, no mérito, considerá-la prejudicada, por ausência de imediato objeto, diante dos elementos de convicção até aqui obtidos pelo TCU; 
9.2. determinar, nos termos do art. 250, II, do RITCU, que a Secretaria Especial do Esporte promova a efetiva análise sobre a prestação de contas dos recursos repassados à Superintendência dos Desportos do Estado da Bahia (Sudesb) , dentro do prazo máximo de 150 (cento e cinquenta) dias, devendo informar o TCU sobre o efetivo resultado dessa análise em face da aludida prestação de contas, sem prejuízo de já promover a efetiva reparação do subjacente dano causado ao erário, seja pela eventual omissão no dever de prestar contas, seja, entre outros motivos, pela eventual inexecução total ou parcial do objeto pactuado, devendo a Secretaria Especial do Esporte se manifestar conclusivamente, ainda, sobre a efetiva utilidade, ou não, do percentual executado no empreendimento em prol do objeto pactuado ou da população local; 
9.3. enviar a cópia deste Acórdão, com o Relatório e a Proposta de Deliberação, à Superintendência dos Desportos do Estado da Bahia (Sudesb) e ao Tribunal de Contas do Estado da Bahia (TCE-BA) , para ciência, e à Secretaria Especial do Esporte, para ciência e efetivo cumprimento do item 9.2 deste Acórdão; e 
9.4. arquivar o presente processo; ficando a unidade técnica dispensada de promover o monitoramento sobre o item 9.2 deste Acórdão. 
	HISTÓRICO
	2.	O presente processo cuida de representação encaminhada pela Superintendência dos Desportos do Estado da Bahia (Sudesb) referente à suposta inadimplência de convenentes perante o então Ministério do Esporte relativamente aos Convênios 59/2015 e 75/2015 (peças 1 e 3) , celebrado entre a Sudesb e a Liga  Bonfinense de Basquete, e ao Convênio 82/2015 (peça 4) , firmado entre a Sudesb e a Organização Popular Ação e Cidadania (Opac) , os quais resultaram na constituição de processos de tomada de contas especial.
	3.	Os recursos empregados nos convênios acima referidos são oriundos da Lei 9.615/1998 (Lei Pelé) , alterada pelas Leis 10.672/2003 e 12.395/2011:
Art. 6o Constituem recursos do Ministério do Esporte:   
I - receitas oriundas de concursos de prognósticos previstos em lei;
II - adicional de quatro e meio por cento incidente sobre cada bilhete, permitido o arredondamento do seu valor feito nos concursos de prognósticos a que se refere o Decreto-Lei nº 594, de 27 de maio de 1969, e a Lei no 6.717, de 12 de novembro de 1979, destinado ao cumprimento do disposto no art. 7º;
III - doações, legados e patrocínios;
IV - prêmios de concursos de prognósticos da Loteria Esportiva Federal, não reclamados;
V - outras fontes.
§ 1º O valor do adicional previsto no inciso II deste artigo não será computado no montante da arrecadação das apostas para fins de cálculo de prêmios, rateios, tributos de qualquer natureza ou taxas de administração.
§ 2º Do adicional de 4,5% (quatro e meio por cento) de que trata o inciso II deste artigo, 1/3 (um terço) será repassado às Secretarias de Esporte dos Estados e do Distrito Federal ou, na inexistência destas, a órgãos que tenham atribuições semelhantes na área do esporte, proporcionalmente ao montante das apostas efetuadas em cada unidade da Federação, para aplicação prioritária em jogos escolares de esportes olímpicos e paraolímpicos, admitida também sua aplicação nas destinações previstas nos incisos I, VI e VIII do art. 7º desta Lei. (Redação dada pela Lei 12.395/2011) 
§ 3º A parcela repassada aos Estados e ao Distrito Federal na forma do § 2º será aplicada integralmente em atividades finalísticas do esporte, sendo pelo menos 50% (cinquenta por cento) investidos em projetos apresentados pelos Municípios ou, na falta de projetos, em ações governamentais em benefício dos Municípios. (Redação dada pela Lei 12.395/2011) 
§ 4º Trimestralmente, a Caixa Econômica Federal - CAIXA apresentará balancete ao Ministério do Esporte, com o resultado da receita proveniente do adicional de que trata o inciso II deste artigo. (Redação dada pela Lei 12.395/2011) 
	4.	Oportuno registrar que os dispositivos supra transcritos do art. 6º da Lei 9.615/1998 foram revogados pela Lei 13.756/2018.
		5. 	Após análise do feito, a então Secretaria de Controle Externo do Trabalho e Entidades Paraestatais (SecexTrabalho) propôs considerar improcedente a representação e comunicar à Sudesb que os recursos repassados pela União aos Estados e ao Distrito Federal, com fundamento no art. 6º da Lei 9.615/1998, constituem receitas originárias desses entes federativos e, por conseguinte, não compete ao TCU fiscalizar a aplicação desses recursos, cabendo, por sua vez, ao órgão concedente estadual ou distrital adotar as devidas providências de fiscalização, análise das contas e imputação de responsabilidades e sanções em decorrência das inadimplências eventualmente constatadas (peça 8) .
	6.	Em seguida, em consonância com entendimento parcialmente discordante do relator, o processo foi apreciado pelo Tribunal por meio do Acórdão 7777/2020-TCU-Segunda Câmara, na forma transcrita na seção 'Introdução', 
	7.	Inconformado, o Ministério da Cidadania, por intermédio da Advocacia-Geral da União (AGU) , interpôs pedido de reexame (peça 17) , ao qual a Serur propôs negar provimento (peças 33-35) .
	8.	Em cumprimento ao despacho do relator (peça 37) , os autos foram restituídos à Serur para atualização e eventuais ajustes aos encaminhamentos propostos, tendo em vista as informações complementares trazidas pelo recorrente (peça 36) e a conclusão dos estudos acerca da forma de exercício da competência e jurisdição do TCU sobre os recursos mencionados no art. 6º, § 2º, da Lei 9.615/1998, conforme determinação constante do item 9.5 do Acórdão 230/2017-TCU-Plenário.  
	EXAME DAS INFORMAÇÕES COMPLEMENTARES DO RECORRENTE (peça 36) 
	9.	Em seguida à síntese dos fatos, o recorrente destaca, com base no Ofício 2.278/2021/SEESP/GAB/MC, o entendimento da área técnica do Ministério da Cidadania de que as disposições contidas no art. 6º, II, § 2º, da Lei 9.615/1998, estabelecem os Estados como destinatários definitivos e específicos dos recursos nelas previstos (peça 36, p. 1-2) .
	10. Defende, com amparo no expediente acima indicado, que a ausência de condições legais para a entrega dos aludidos recursos confirmaria a natureza de transferência obrigatória. Acrescenta que não existe previsão legal para fiscalização dos mencionados recursos nem cobrança desses valores pela União. Considera que se o repasse é incondicionado, caberia aos Estados fiscalizar a aplicação dos valores e promover o ressarcimento se cabível. Nesse sentido, elenca os Acórdãos 11.428/2011, 3.695/2014 e 3.696/2014, todos da 2ª Câmara, os quais tratam de hipóteses semelhantes àquela constante nestes autos, também decorrentes de representações formuladas pela Sudesb (peça 36, p. 2) .
	11. Destaca que os Acórdão 230/2017-TCU-Plenário e 2.105/2018-TCU-1ª Câmara não impuseram qualquer determinação ao então Ministério do Esporte e que, relativamente aos mencionados julgados, a Unidade Técnica e o Ministério Público junto ao TCU (MP-TCU) defenderam a tese de que os valores oriundos do art. 6º, II, § 2º, da Lei 9.615/1998 não estão sujeitos a prestações de contas destinadas à União. Sendo assim, entende que deve ser seguida a jurisprudência consolidada de que tais recursos não possuem origem federal, razão pela qual são estranhos à competência do TCU (peça 36, p. 4) .
	12. Sustenta que o procedimento adotado pelo então Ministério do Esporte, o qual não foi objeto de alteração ou qualquer determinação do TCU, era simples e aderente ao disposto na lei. Alega que a Lei 13.756/2018, que revogou parcialmente a Lei 9.615/1998, em seu art. 22, confirmou a lógica de destinação efetiva e definitiva dos recursos aos estados pela Caixa Econômica Federal (Caixa) , agente operador das loterias (peça 36, p. 4) .
	13. Ressalta que, apesar da conclusão do acórdão recorrido, o relator teria afirmado que o Ministério da Cidadania deve avaliar a natureza jurídica dos recursos. Afirma que não se trata de omissão legislativa, já que constam da Lei 9.615/1998 previsões expressas de fiscalização do TCU, as quais não se referem aos recursos em análise. Adiciona que não existe na Lei 13.756/2018 previsão de que os recursos dos estados estão sujeitos à fiscalização na esfera federal (peça 36, p. 5) .
	14. Repete que esses recursos são destinados aos estados e pondera que como mencionado repasse é induvidosamente incondicionado, haveria violação dos propósitos da lei se o Ministério da Cidadania, por ato infralegal, criar, sem qualquer referencial, critérios de fiscalização, parâmetros de aferição ou estipular obrigações para os estados (peça 36, p. 5) .
	15. Em conclusão, afirma que precedentes da Corte de Contas apontam para sua incompetência para atuar sobre esses recursos e que jamais foi imposta ao Ministério do Esporte sua fiscalização, a qual deve ser realizada pelos próprios estados (peça 36, p. 5) .
	Análise
	16. Inicialmente, convém destacar que as informações ora aduzidas pelo recorrente, a seguir resumidas, no essencial, são bastante similares àquelas constantes do pedido de reexame:
	a) os Estados são destinatários dos valores previstos no art. 6º, II, § 2º da Lei 9.615/1998, logo a fiscalização desses recursos compete aos próprios Estados;
	b) inexistência na Lei 13.756/2018 de previsão de que os referidos recursos estão sujeitos à fiscalização na esfera federal;
	c) ausência de condições legais para entrega desses recursos aos destinatários, o que confirma sua natureza de transferência obrigatória;
	d) jurisprudência consolidada no sentido de que esses recursos não possuem origem federal; e
	e) acórdãos contrários à jurisprudência consolidada, com entendimentos da Unidade Técnica e do MP-TCU de que os recursos em análise não estão sujeitos a prestação de contas à União, não dirigiram qualquer determinação ao Ministério do Esporte.
	17. A natureza de transferência obrigatória, aquela decorrente de previsão constitucional ou legal, não é condição determinante para afastar a competência do TCU para fiscalizar e controlar a aplicação dos recursos provenientes do orçamento da União. Nesse sentido, os seguintes Acórdão 5684/2014-TCU-Primeira Câmara, relator Ministro Walton Alencar Rodrigues; 7.417/2016-TCU-1ª Câmara, relator Ministro Benjamin Zymler; 9.419/2016-TCU 2ª Câmara, relator Ministro Vital do Rêgo; e 6.828/2017-TCU-1ª Câmara, relator Ministro Walton Alencar Rodrigues.
	18. Cabe destacar que mencionados recursos, nos termos do art. 15, §2º, incisos I e II, da Lei 13.756/2018, devem ser aplicados em jogos escolares de esportes olímpicos e paralímpico, admitida sua aplicação nas destinações previstas nos incisos I, VI e VIII do caput do art. 7° da Lei 9.615/1998. Logo, tais recursos constituem transferências obrigatórias com aplicação vinculada, ou seja, sua aplicação está condicionada a um fim específico. 
	19. Não se pode discutir que tais recursos são transferidos automaticamente. Na lição de FURTADO (FURTADO, J.R. Caldas, Direito Financeiro, 3ª Ed., Belo Horizonte: Fórum, 2012, p. 207) , transferência automática, utilizada em programas educacionais, pode ser citada como uma das formas de realização de transferências legais mediante depósito em conta corrente específica, sem a utilização de convênio, ajuste, acordo ou contrato. 
	20. Dessa forma, pode-se concluir os recursos apontados no art. 6º, II, § 2º da Lei 9.615/1998 são transferências obrigatórias (decorrente de previsão legal) com aplicação vinculada (aplicação condicionada a determinado objeto) , cujos repasses são automáticos (diretamente em conta corrente) . 
	21. A competência do TCU para fiscalizar a aplicação de quaisquer recursos repassados pela União a Estados, ao Distrito Federal ou a municípios, mediante convênio, acordo, ajuste ou outros instrumentos congêneres, tem fundamento na Constituição Federal (art. 71, inciso VI) , e alcança inclusive transferências obrigatórias. Logo, os recursos referidos no §2º do art. 6º da Lei 9.615/1998 estão sob a jurisdição do TCU.
	22. A título de exemplo, os recursos do Sistema Único de Saúde, também repassados aos entes federados mediante transferência obrigatória prevista em lei, permanecem federais e sujeitos à fiscalização do TCU (v.g. Acórdão 12349/2021-TCU-Segunda Câmara, relator Ministro-Substituto André Luís de Carvalho; 13.933/2019-TCU-1ª Câmara, relator Ministro-Substituto Marcos Bemquerer Costa; 2.860/2018-TCU-2ª Câmara, relator Ministro Aroldo Cedraz; 6.828/2017-TCU-1ª Câmara, relator Ministro Walton Alencar Rodrigues; e 1.655/2015-TCU-Plenário, relator Ministro Benjamin Zymler) .
	23. Nem mesmo a inexistência de previsão de mecanismos de prestação de contas afasta a origem federal desses recursos. A propósito, cabe transcrever trecho do parecer do MP-TCU no TC Processo 005.040/2014-0, que abordou matéria idêntica:
13. Do teor dos normativos acima [art. 6°, § 2º, e art. 7º da Lei 9.615/1998 depreende-se que não foram estabelecidos mecanismos de controle ou mesmo de mensuração de resultados que poderiam ser utilizados para fins de prestação de contas dos recursos repassados às Secretarias de Esporte Estaduais. Tem-se, dessa forma, um mecanismo compulsório para encaminhamento dos recursos, que independe de qualquer tipo de prestação de contas. 
14. Contudo, a ausência de mecanismos de prestação de contas previstos em lei não afasta a origem federal dos recursos, nem, por conseguinte, a competência constitucional desse Tribunal para a fiscalização de sua aplicação, a qual é extraída do art. 70, inciso VI.
	24. Relativamente à matéria estar consolidada pela jurisprudência, registre-se que os acórdãos apontados (Acórdãos 11.428/2011, 3.695/2014 e 3.696/2014, todos da 2ª Câmara) e o acórdão recorrido foram apreciados pelo mesmo colegiado e conduzidos pelo mesmo relator, o qual determinou à Secretaria Especial do Esporte a análise da prestação de contas dos recursos repassados à Sudesb em razão do art. 6º, § 2º, da Lei 9.615/1998. Assim, entende-se que ainda não restou configurado o alegado entendimento pacificado da matéria.
	25. Quanto aos Acórdão 230/2017-TCU-Plenário e 2.105/2018-TCU-1ª Câmara, indicados como divergentes à jurisprudência, também foram comandados pelo mesmo relator. Como se vê, a matéria, de fato, ainda não foi objeto de adequada discussão pelo TCU.
	26. A despeito de não imporem qualquer determinação ao Ministério do Esporte, os acórdãos tidos como dissonantes reconheceram a origem federal dos recursos relativos ao art. 6º, § 2º, da Lei 9.615/1998. Importa anotar que o Acórdão 230/2017-TCU-Plenário determinou a promoção de estudos acerca da forma do exercício da competência e jurisdição do TCU sobre esses recursos.
	27. Vale consignar que o Relator registrou que os estudos acima mencionados foram concluídos, consoante elementos constantes do TC Processo 042.576/2021-0, o qual encontra-se no gabinete do relator para pronunciamento. Diante disso, tem-se como pertinente o sobrestamento dos presentes autos até a apreciação definitiva desses estudos pelo TCU. 
	28. De outra forma, caso não sejam os autos sobrestados, entende-se que as informações complementares não foram aptas a alterar a proposta anterior de negativa de provimento (peça 33) . 
	29.  CONCLUSÃO 
	29.1 A partir da análise supra, conclui-se que as informações complementares, em grande medida semelhantes aos argumentos apresentados mediante o pedido de reexame, não foram suficientes para afastar o entendimento anterior de que os recursos mencionados no § 2º do art. 6º da Lei 9.615/1998 possuem origem federal. Sendo assim, será mantida a proposta de negativa de provimento ao pedido de reexame interposto pelo Ministério Cidadania, via AGU.
	29.2 Não obstante, em razão da informação da conclusão dos estudos determinados pelo Acórdão 230/2017-TCU-Plenário acerca da forma do exercício da competência e jurisdição do TCU sobre os referidos recursos, a teor dos elementos constantes do TC Processo 042.576/2021-0, entende-se necessário o sobrestamento destes autos até apreciação definitiva da matéria pelo TCU.
	30. PROPOSTA DE ENCAMINHAMENTO
	30.1 Ante o exposto, submete-se à consideração superior a presente análise das informações complementares apresentadas pelo Ministério da Cidadania, por intermédio da Advocacia-Geral da União, ao pedido de reexame interposto contra o Acórdão 7777/2020-TCU-Plenário, propondo-se, com fundamento no art. 48 da Lei 8.443/1992:
	a) sobrestar os presentes autos até apreciação definitiva do TC Processo 042.576/2021-0 pelo TCU; ou, sucessivamente;
	b) conhecer do recurso, e, no mérito, negar-lhe provimento; e
	c) dar ciência da deliberação ao recorrente e demais interessados." 
	É o Relatório.

Advocacia-Geral da União, representando o Ministério da Cidadania (extinto).

Não atuou.

REPRESENTAÇÃO. INDÍCIOS DE IRREGULARIDADE EM CONVÊNIOS ANTE A UTILIZAÇÃO DE VALORES ARRECADADOS EM LOTERIAS ESPORTIVAS A PARTIR DA LEI 9.615/1998. COMPETÊNCIA PRIMÁRIA DO ÓRGÃO FEDERAL REPASSADOR. CONHECIMENTO. PREJUÍZO À APRECIAÇÃO DE MÉRITO. DETERMINAÇÃO. ARQUIVAMENTO. COMUNICAÇÃO. PEDIDO DE REEXAME. CONHECIMENTO. INSUFICIÊNCIA DOS ARGUMENTOS. NÃO PROVIMENTO. CIÊNCIA.

REPRESENTAÇÃO (REPR)

Unidade de Auditoria Especializada em Recursos (AudRecursos).

Trata-se de pedido de reexame interposto pelo Ministério da Cidadania (extinto) , por intermédio da Advocacia-Geral da União (peça 17) , contra o Acórdão 7777/2020-TCU-Segunda Câmara (peça 10) , relatado pelo Emérito Ministro-Substituto André Luís de Carvalho.
2.	Pelo referido acórdão, o Tribunal assim deliberou, in verbis:
9.1. conhecer da presente representação, por atender aos requisitos de admissibilidade previstos nos arts. 235 e 237, VI, do RITCU, para, no mérito, considerá-la prejudicada, por ausência de imediato objeto, diante dos elementos de convicção até aqui obtidos pelo TCU; 
9.2. determinar, nos termos do art. 250, II, do RITCU, que a Secretaria Especial do Esporte promova a efetiva análise sobre a prestação de contas dos recursos repassados à Superintendência dos Desportos do Estado da Bahia (Sudesb) , dentro do prazo máximo de 150 (cento e cinquenta) dias, devendo informar o TCU sobre o efetivo resultado dessa análise em face da aludida prestação de contas, sem prejuízo de já promover a efetiva reparação do subjacente dano causado ao erário, seja pela eventual omissão no dever de prestar contas, seja, entre outros motivos, pela eventual inexecução total ou parcial do objeto pactuado, devendo a Secretaria Especial do Esporte se manifestar conclusivamente, ainda, sobre a efetiva utilidade, ou não, do percentual executado no empreendimento em prol do objeto pactuado ou da população local; 
9.3. enviar a cópia deste Acórdão, com o Relatório e a Proposta de Deliberação, à Superintendência dos Desportos do Estado da Bahia (Sudesb) e ao Tribunal de Contas do Estado da Bahia (TCE-BA) , para ciência, e à Secretaria Especial do Esporte, para ciência e efetivo cumprimento do item 9.2 deste Acórdão; e 
9.4. arquivar o presente processo; ficando a unidade técnica dispensada de promover o monitoramento sobre o item 9.2 deste Acórdão. 
3.	Conforme relatado pela Serur (peças 33 e 38) , os presentes autos cuidam de representação encaminhada pela Superintendência dos Desportos do Estado da Bahia (Sudesb) referente à suposta inadimplência de convenentes perante o então Ministério do Esporte relativamente aos Convênios 59/2015 e 75/2015 (peças 1 e 3) , celebrado entre a Sudesb e a Liga Bonfinense de Basquete, e ao Convênio 82/2015 (peça 4) , firmado entre a Sudesb e a Organização Popular Ação e Cidadania (Opac) , os quais resultaram na constituição de processos de tomada de contas especial.
4.	Ao acolher a proposta do relator, E. Ministro-Substituto André Luís de Carvalho, o Tribunal apreciou a referida representação por meio do Acórdão 7777/2020-TCU-Segunda Câmara, na forma transcrita no item 2 deste Voto.
5.	Contra tal deliberação, o Ministério da Cidadania (extinto) , por intermédio da Advocacia-Geral da União, interpôs o pedido de reexame ora em análise (peça 17) , complementado pelas informações constantes da "Petição Inominada" de peça 36.
6.	Tendo em vista os argumentos apresentados na peça recursal, constitui objeto de o presente pedido de reexame verificar a origem dos recursos repassados aos Estados e Distrito Federal com fundamento no § 2º do art. 6º da Lei 9.615/1998 e a quem compete a fiscalização de sua correta aplicação.
7.	Ao analisar as alegações apresentadas pelo recorrente, consoante itens 9 a 11 da instrução da Serur de peça 33, reproduzida no relatório precedente, a unidade técnica especializada concluiu, in verbis:
"12. Da análise anterior, conclui-se que os recursos mencionados no § 2º do art. 6º da Lei 9.615/1998 são federais, logo cabe ao TCU fiscalizar sua aplicação.
12.1 As transferências legais constituem receitas da União, que são repassadas, pelas obrigações definidas nas respectivas leis específicas, aos demais entes da federação, o que, no entanto, não altera a origem federal desses recursos, e portanto, não afasta a competência desta Corte para a sua fiscalização, conforme entendimento do TCU manifestado através do Acórdão 9419/2016-TCU-Segunda Câmara, relatado pelo Ministro Vital do Rêgo.
12.2 Todavia, conforme jurisprudência consolidada neste Tribunal, a responsabilidade primária pela fiscalização da correta aplicação dos recursos federais repassados compete ao órgão ou à entidade concedente, a quem cumpre esgotar as medidas administrativas de sua alçada para a recomposição do erário e, caso necessário, instaurar processo de tomada de contas especial a ser posteriormente apreciado pelo TCU.
12.3 Dessa maneira, a proposta há de ser pela negativa de provimento do pedido de reexame interposto pelo Ministério Cidadania, via Advocacia-Geral da União." 
8.	Alicerçado nessas conclusões, a auditora da então Serur propõe: a) conhecer do presente recurso e, no mérito, negar-lhe provimento; e b) dar ciência ao recorrente e aos demais interessados.
9.	O diretor da então Serur manifestou-se de acordo com a proposta acima (peça 34) .
10.	Ao manifestar-se de acordo com a proposta formulada pela auditora da então Serur, o Secretário da unidade especializada, por meio do pronunciamento de peça 35, teceu considerações no que diz respeito aos estudos a que se referem o subitem 9.5 do Acórdão 230/2017-TCU-Plenário, os quais ainda não foram concluídos pelo Tribunal.
11.	Asseverou que embora não haja dúvidas acerca da competência desta Corte de Contas para fiscalizar os recursos repassados aos entes subnacionais com amparo nas disposições dos arts. 6º e 7º da Lei 9.615/1998, é certo que há lacunas importantes sobre a sistemática de prestação de contas desses recursos, o que envolve a definição dos documentos a serem entregues pelos entes beneficiários e a estruturação da análise dessas informações pela Secretaria Especial do Esporte (Ministério da Cidadania) .
12.	Por fim, o dirigente da então Serur entende razoável que, antes da expedição de determinações como a retratada nestes autos (subitem 9.2 do Acórdão 7777/2020-TCU-Segunda Câmara) , o Tribunal se pronuncie em definitivo sobre essas questões, o que depende da conclusão dos aludidos estudos.
13.	Diante dessas considerações, por meio de despacho de peça 37, restitui os autos à referida unidade técnica para atualização e eventuais ajustes aos encaminhamentos anteriormente propostos (peças 33 a 35) , tendo em vistas as informações complementares acostadas aos autos pela AGU (peça 36) e, também, a constatação de que os estudos mencionados no pronunciamento do dirigente da unidade especializada de peça 36 foram concluídos (peças 5 e 6 dos autos do TC Processo 042.576/2021-0) .
14.	Em cumprimento ao mencionado despacho, a então Serur elaborou nova instrução (peça 38) , também reproduzida no relatório precedente, concluindo que as informações complementares, em grande medida semelhantes aos argumentos apresentados mediante o pedido de reexame ora em análise, não foram suficientes para afastar o entendimento anterior de que os recursos mencionados no § 2º do art. 6º da Lei 9.615/1998 possuem origem federal. 
15.	Não obstante, em razão da informação da conclusão dos estudos determinados pelo Acórdão 230/2017-TCU-Plenário acerca da forma do exercício da competência e jurisdição do TCU sobre os referidos recursos, a teor dos elementos constantes do TC Processo 042.576/2021-0, da relatoria do Ministro-Substituto Marcos Bemquerer Costa, entendeu a unidade técnica ser necessário o sobrestamento dos presentes autos até apreciação definitiva da matéria pelo TCU, ou seja, até a apreciação definitiva do referido processo.
16.	Diante dessa conclusão, a unidade técnica especializada propõe: a) sobrestar os presentes autos até apreciação definitiva do TC Processo 042.576/2021-0 pelo TCU; ou, sucessivamente; b) conhecer do recurso, e, no mérito, negar-lhe provimento; e c) dar ciência da deliberação ao recorrente e demais interessados.
II
17.	De plano, ratifico minha manifestação à peça 20 pelo conhecimento do presente pedido de reexame em razão de preencher os requisitos de admissibilidade previstos no artigo 48 da Lei 8.443/1992 c/c arts. 285 e 286, parágrafo único, do Regimento Interno do TCU.
18.	No mérito, concordo com as análises e conclusões da então Secretaria de Recursos de que as alegações apresentadas pela Advocacia-Geral da União, em nome do extinto Ministério da Cidadania, constantes do pedido de reexame de peça 17 e da "Petição Inominada" de peça 36, não foram suficientes para afastar o entendimento anterior de que os recursos mencionados no § 2º do art. 6º da Lei 9.615/1998 possuem origem federal.
19.	Sendo assim, acolho, como razões de decidir os argumentos e conclusões oferecidos pela unidade técnica especializada e, destarte, entendo que o Tribunal deve conhecer do presente pedido de reexame e, no mérito, negar-lhe provimento, sem prejuízo das considerações que faço a seguir.
20.	A análise empreendida pela então Serur abordou com pertinência os argumentos consignados pelo recorrente, rechaçando-os com bastante propriedade, de modo que apenas registro o não acolhimento da proposta de sobrestamento destes autos e reforço os seguintes entendimentos: i) os recursos repassados aos Estados e ao Distrito Federal com fundamento no §2º do art. 6º da Lei 9.615/1998 são federais; ii) compete a esta Corte de Contas a fiscalização da correta aplicação desses recursos; e iii) a responsabilidade primária pela fiscalização da correta aplicação dos recursos federais repassados compete ao órgão ou à entidade concedente.
III
21.	Inicialmente, destaco o comando constante subitem 9.5 do Acórdão 230/2017-TCU-Plenário, prolatado nos autos do TC Processo 005.040/2014-0, da relatoria do Ministro-Substituto Augusto Sherman Cavalcanti, que determina que a Secretaria-Geral de Controle Externo (Segecex) desta Corte de Contas promova estudos acerca da forma de exercício da competência e jurisdição do TCU sobre os recursos transferidos a estados e municípios com fundamento no arts. 6º e 7º da Lei 9.615/1998, de forma a dar cumprimento ao art. 253, caput e inciso IV, do Regimento Interno do Tribunal. 
22.	Sobre os referidos estudos, registro que a então Secretaria de Controle Externo da Educação, Cultura e Desporto (SecexEducação/Segecex) os concluiu, consoante documento juntado à peça 5 do TC Processo 042.576/2021-0.
23.	O mencionado processo trata de processo administrativo para produção de conhecimento, em cumprimento à disposição do subitem 9.5 do Acórdão 230/2017, acerca da forma de exercício da competência e jurisdição do TCU sobre os recursos de fomento ao desporto, transferidos aos Estados e ao Distrito Federal, com fundamento nos arts. 6º e 7º da Lei 9.615/1998 (com a redação pela Lei 13.756/2018) , conhecida como Lei Pelé, de modo a atender o art. 253, inciso IV, do Regimento Interno do TCU.
24.	Por meio do Acórdão 2006/2022-TCU-Plenário, da relatoria do Ministro-Substituto Marcos Bemquerer Costa, o processo TC Processo 042.576/2021-0 foi apreciado pelo Tribunal em 31/8/2022.
25.	Tendo em vista a pertinência das questões tratadas no aludido processo com a matéria dos presentes autos, transcrevo excerto do Acórdão 2006/2022-TCU-Plenário, in verbis (grifado) :
"9.1. determinar à Secretaria-Geral de Controle Externo - Segecex que:
9.1.1. oriente as unidades técnicas do TCU a adotarem, nos processos de controle externo de suas respectivas alçadas, o entendimento acerca da origem federal dos recursos de fomento ao desporto, oriundos do produto da arrecadação da loteria de prognósticos numéricos e transferidos às secretarias de esporte ou órgãos equivalentes dos Estados e do Distrito Federal, com base nos arts. 6º e 7º da Lei 9.615/1998 c/c o art. 16, inciso I, alínea 'e', inciso II, alínea 'e', § 2º, inciso I, alínea "b", e inciso II, alínea "b", da Lei 13.756/2018, e, via de consequência, da jurisdição e da competência do TCU para fiscalizar tais recursos, tendo em vista que:
9.1.1.1. são, genuinamente, destinados ao Ministério do Esporte, atual Secretaria de Especial do Esporte (vinculada ao Ministério da Cidadania) e, posteriormente, transferidos, automaticamente, às secretarias de esporte, ou órgãos equivalentes, dos Estados e do Distrito Federal, por força dos arts. 6º e 7º da Lei 9.615/1998 e do art. 16 da Lei 13.756/2018, atraindo a jurisdição deste Tribunal de Contas da União;  
9.1.1.2. a exemplo do percentual de 1% (um por cento) transferido para as secretarias de esporte, ou órgãos equivalentes, dos Estados e do Distrito Federal, constante no art. 16, inciso I, alínea 'e', e inciso II, alínea 'e', da Lei 13.756/2018, as transferências automáticas e legais constituem receitas da União, que são repassadas, pelas obrigações definidas nas respectivas leis específicas, aos demais entes da federação, o que não altera a origem federal desses recursos, e portanto, não afasta a competência desta Corte para a sua fiscalização; 
9.1.2. examine a conveniência e a oportunidade, juntamente com a SecexEducação, de incluir em futuro plano de fiscalização auditoria relativa aos recursos de fomento ao desporto, oriundos do produto da arrecadação da loteria de prognósticos numéricos e transferidos às secretarias de esporte ou órgãos equivalentes dos Estados e do Distrito Federal, com base nos arts. 6º e 7º da Lei 9.615/1998 c/c o art. 16, inciso I, alínea 'e', inciso II, alínea 'e', § 2º, inciso I, alínea 'b', e inciso II, alínea 'b', da Lei 13.756/2018; (...) "
26.	No tocante à prestação de contas desses recursos, por oportuno, com vistas a melhor compreensão da matéria, transcrevo trecho do Voto que fundamentou o Acórdão 2006/2022-TCU-Plenário:
"29. Sobre o exercício da competência do TCU acerca da fiscalização da aplicação dos recursos de fomento ao desporto, destinados às secretarias de esporte ou órgãos equivalentes dos Estados e do Distrito Federal, a SecexEducação concluiu, em apertada síntese, que: 
29.1. o art. 71, inciso VI, da Constituição Federal dispõe sobre a competência do TCU para fiscalizar a aplicação de quaisquer recursos repassados pela União mediante convênio, acordo, ajuste ou outros instrumentos congêneres a Estado, ao Distrito Federal ou a Município, independentemente do instrumento jurídico adotado para efetivar o repasse e o tipo de transferência intergovernamental (obrigatória e voluntária) , desde que a origem do recurso seja de natureza federal;
29.2. no caso da transferência de que trata o art. 16, § 2º, inciso I, alínea b, e inciso II, alínea b, da Lei 13.756/2018, caracterizada como transferência legal, automática e vinculada: i) não há previsão na referida lei de fiscalização da União nem qualquer menção ao TCU ou à forma de fiscalizar o repasse dos recursos às secretarias de esporte ou órgãos equivalentes dos Estados e do Distrito Federal; e ii) inexiste imposição legal de adimplemento de condição para se efetivar o repasse dos recursos às secretarias de esporte dos Estados e do Distrito Federal;  
29.3. a vinculação na aplicação dos recursos transferidos às secretarias de esporte dos Estados e do Distrito federal, nos termos do multicitado art. 16, § 2º, inciso I, alínea b, e inciso II, alínea b, da Lei 13.756/2018, aliada à natureza federal dos recursos, conforme explanado alhures, enseja a atuação dos controles externo e interno para fiscalizar a correta aplicação dos recursos;   
29.4. a responsabilidade primária pela fiscalização da regularidade no emprego desses recursos federais transferidos à secretarias de esporte ou órgãos equivalentes dos Estados e do Distrito Federal compete aos próprios órgãos repassadores de recursos públicos e ao controle interno, devendo-se evitar a intervenção do TCU antes da atuação dos órgãos que detêm a responsabilidade primária que, no caso, era o então Ministério do Esporte, atual Secretaria Especial do Esporte do Ministério da Cidadania, e o controle interno;
29.5 não há necessidade de alterações nos normativos vigentes do TCU, em especial na Instrução Normativa/TCU 84/2020, que estabelece normas para tomada e prestação de contas, e nas decisões normativas regulamentadoras, porquanto o fato de os recursos oriundos da arrecadação de loteria de prognósticos serem genuinamente destinados ao extinto Ministério do Esporte e, atualmente à Secretaria Especial do Esporte do Ministério da Cidadania, para posteriormente serem transferidos, às secretarias de esporte, ou órgãos equivalentes, dos Estados e do Distrito Federal já submete tais recursos ao arcabouço da Instrução Normativa/TCU 84/2020, haja vista o enquadramento do Ministério da Cidadania - na condição de sucessor do extinto Ministério do Esporte - como Unidade Prestadora de Contas - UPC, nos termos do art. 5º da aludida Instrução Normativa. Portanto, o Ministério da Cidadania já se submete às regras de prestação de contas estabelecidas na referida instrução normativa e isto atinge a todos os seus recursos, sejam eles aplicados direta ou indiretamente (art. 1º, § 1º, da Instrução Normativa/TCU 84/2020) ;
29.6. a possibilidade do uso de uma conta corrente específica aberta em nome das secretarias de esportes dos Estados ou órgãos equivalentes e do Distrito Federal para depósito dos recursos de que trata o multicitado art. 16, § 2º, alínea b dos incisos I e II, da Lei 13.756/2018, permitiria o controle social dos recursos que são repassados a tais beneficiários e a possibilidade de utilizar a Plataforma+Brasil, para divulgar periodicamente informações sobre os repasses, favoreceria a transparência ativa desses recursos; e
29.7. a Caixa Econômica Federal transfere diretamente os valores devidos aos beneficiários do art. 22 da Lei 13.756/2018, dentre os quais estão as secretarias de esporte ou órgãos equivalentes dos Estados e do Distrito Federal; porém, nas parcelas decorrentes da decomposição dos recursos da Secretaria Especial do Esporte (art. 16, alínea e, item 1, dos incisos I e II, da Lei 13.756/2018) , o registro regular da receita e da despesa pública federal pressupõe que tais valores deveriam transitar pela conta única do Tesouro Nacional, em atenção ao princípio da unidade de caixa ou da tesouraria, porém, isso não ocorre com os recursos do então Ministério do Esporte (atual Secretaria Especial do Esporte do Ministério da Cidadania) .
 (...) 32. Concordo com as conclusões da SecexEducação no sentido de que o TCU pode, desde logo, exercer sua jurisdição e competência constitucional para fiscalizar os recursos federais de que trata o art. 16, § 2º, alínea e dos incisos I e II, da Lei 13.756/2018, sem a necessidade de alterar a Instrução Normativa/TCU 84/2020, que estabelece normas para a tomada e prestação de contas dos administradores e responsáveis da administração pública federal, eis que o Ministério da Cidadania - na condição de sucessor do extinto Ministério do Esporte - é uma Unidade Prestadora de Contas -  UPC, sendo pois alcançado por tal normativo, nos termos do art. 5º da aludida Instrução Normativa e de seus desdobramentos por meio das suas decisões normativas regulamentadoras."
27.	Dessa forma, uma vez apreciado o processo TC Processo 042.576/2021-0, não se faz mais necessário o sobrestamento dos presentes autos.
IV
28.	Quanto aos entendimentos listados no item 20 deste Voto, destaco que o mencionado Acórdão 2006/2022-TCU-Plenário está em linha com o entendimento da então Serur nestes autos, o qual acolho, e que fundamenta a negativa de provimento ao pedido de reexame em análise.
29.	Oportuno registrar que decisões mais recentes do TCU, entre as quais o Acórdão 2006/2022-TCU-Plenário reconheceram a jurisdição do TCU sobre os recursos transferidos a Estados e ao Distrito Federal com fundamento no § 2º do art. 6º da Lei 9.615/1998, em razão da origem federal dessas verbas. 
30.	Nessa linha, acrescento que o TCU já se manifestou no sentido de que as transferências legais constituem receitas da União, que são repassadas, pelas obrigações definidas nas respectivas leis específicas, aos demais entes da federação, o que, no entanto, não altera a origem federal desses recursos e, portanto, não afasta a competência desta Corte de Contas para a sua fiscalização (Acórdão 9419/2016-TCU-Segunda Câmara, relatado pelo Ministro Vital do Rêgo) .
31.	Ainda nessa linha, destaco os recentes Acórdão 230/2017-TCU-Plenário e 2.105/2018-TCU-1ª Câmara, ambos da relatoria do Ministro-Substituto Augusto Sherman Cavalcanti, e o acórdão ora recorrido, da relatoria do Ministro-Substituto André Luís de Carvalho (Acórdão 7777/2020-TCU-Segunda Câmara) .
32.	Neste ponto, pela pertinência, destaco o minucioso exame trazido pelo relator do Acórdão 230/2017-TCU-Plenário, Ministro-Substituto Augusto Sherman Cavalcanti, sobre a jurisdição do TCU sobre os recursos públicos em análise. Por bem fundamentado, reproduzo trecho do voto que fundamentou a referida deliberação, in verbis:
" (...) 6. Acompanho integralmente as análises e conclusões empreendidas pela Unidade Técnica e pelo Ministério Público especializado, de forma que as incorporo às minhas razões de decidir. Passo a discorrer primeiramente acerca do mérito, e em seguida sobre aspecto relevante atinente à jurisdição do TCU sobre os recursos públicos em exame. (...) 
15. Vencido o mérito, é relevante trazer à discussão possível lacuna de atuação do Tribunal quanto aos recursos transferidos pela União a entes subnacionais por força da Lei Pelé. 
16. Ao analisar estes autos em meu Gabinete, trouxe-me inquietude não constatar precedentes desta Corte envolvendo casos concretos de transferências a estados e municípios com base no art. 6º, inciso II e §2º, da Lei 9.615/1998, conhecida como Lei Pelé - como seria esperado em se tratando de transferências legais de recursos oriundos da União, na espécie, por meio do Ministério do Esporte.
17. Assim, em Despacho de peça 13, solicitei manifestação do Ministério Público junto ao Tribunal, em especial sobre a jurisdição da Casa sobre o tema. Destaquei ainda o contido nos seguintes normativos:
Regimento Interno do TCU:
'Art. 253. O Tribunal fiscalizará, na forma estabelecida em ato normativo: 
 (...) IV - o cálculo, a entrega e a aplicação, conforme o caso, de quaisquer recursos repassados pela União por determinação legal a estado, ao Distrito Federal ou a município, consoante dispuser a legislação específica."
Lei 9.615/1998 (Lei Pelé) :
"Art. 6º Constituem recursos do Ministério do Esporte:  
 (...) II - adicional de quatro e meio por cento incidente sobre cada bilhete, permitido o arredondamento do seu valor feito nos concursos de prognósticos a que se refere o Decreto-Lei nº 594, de 27 de maio de 1969, e a Lei no 6.717, de 12 de novembro de 1979, destinado ao cumprimento do disposto no art. 7º;
 (...) § 2º  Do adicional de 4,5% (quatro e meio por cento) de que trata o inciso II deste artigo, 1/3 (um terço) será repassado às Secretarias de Esporte dos Estados e do Distrito Federal ou, na inexistência destas, a órgãos que tenham atribuições semelhantes na área do esporte, proporcionalmente ao montante das apostas efetuadas em cada unidade da Federação, para aplicação prioritária em jogos escolares de esportes olímpicos e paraolímpicos, admitida também sua aplicação nas destinações previstas nos incisos I, VI e VIII do art. 7º desta Lei."
18. O Parquet se manifestou em percuciente Parecer de lavra do Procurador Rodrigo Medeiros de Lima, integralmente transcrito no relatório precedente. Merecem destaque os seguintes trechos (peça 14, grifei) :
'9. No caso das transferências legais - tal como as analisadas no caso concreto -, os repasses são decorrentes de leis específicas e subdividem-se em não-vinculadas e vinculadas. As transferências legais não-vinculadas possuem destinação discricionária, enquanto que as transferências legais vinculadas possuem destinação específica, podendo estas transferências ocorrer de forma automática ou fundo a fundo. 
 (...) 11. Ao receber os recursos da União por meio de transferências legais vinculadas, os entes federativos, uma vez habilitados, passam a ter direito aos recursos federais sem a necessidade de documentos e tramitação de processos a cada novo repasse realizado, diferentemente do que ocorre nas transferências voluntárias, nas quais existem uma série de documentos a serem apresentados a título de prestação de contas. 
 (...) 13. Do teor dos normativos acima [Lei 9.615/1998], depreende-se que não foram estabelecidos mecanismos de controle ou mesmo de mensuração de resultados que poderiam ser utilizados para fins de prestação de contas dos recursos repassados às Secretarias de Esporte Estaduais. Tem-se, dessa forma, um mecanismo compulsório para encaminhamento dos recursos, que independe de qualquer tipo de prestação de contas. 
14. Contudo, a ausência de mecanismos de prestação de contas previstos em lei não afasta a origem federal dos recursos, nem, por conseguinte, a competência constitucional desse Tribunal para a fiscalização de sua aplicação, a qual é extraída do art. 70, inciso VI.'
19. Na sequência, o ilustre Procurador repassa a jurisprudência do Tribunal sobre transferências de recursos federais por determinação legal, como as do Sistema Único de Saúde (SUS) e do Fundo de Manutenção e Desenvolvimento da Educação Básica e de Valorização dos Profissionais da Educação (Fundeb) - Acórdão 1.803/2014 e das Decisões Decisão 449/1998 e 506/1997, todos TCU-Plenário. A propósito, é rotineira a fiscalização do TCU sobre os recursos transferidos sob tais modalidades fundo a fundo.
20. Por outro lado, já mencionei não ter localizado precedentes de decisões ou processos no Tribunal, sejam fiscalizações ou tomadas de contas especiais, relativos à aplicação dos recursos com base no art. 6º da Lei Pelé, por parte de estados e municípios. Em pesquisas adicionais, verifiquei que, aparentemente, não há mecanismo de prestação de contas estabelecido, de modo que os entes beneficiários não estariam demonstrando ao órgão repassador - Ministério do Esporte - a boa e regular aplicação dos recursos conforme a legislação que rege o tema. Não é demais lembrar que a Lei Pelé vincula a aplicação dos recursos a finalidades específicas, conforme dispõe seu art. 7º e o regulamento - Decreto 7.984/2013, as quais devem ser minimamente acompanhadas pela Pasta do Esporte.
21. Diferentemente, a modalidade de repasse de recursos ao Comitê Olímpico Brasileiro e ao Comitê Paraolímpico Brasileiro, também com fulcro na Lei Pelé, foram contempladas com ato normativo específico do Tribunal a dispor sobre os procedimentos para a fiscalização - Instrução Normativa-TCU 48/2004 -, como prescreve o art. 253 do Regimento.
22. Não é demais lembrar que, há poucos anos, a modalidade do art. 6º, § 2º, foi modificada em alteração posterior da Lei 9.615/1998 (Lei Pelé) , na forma da Lei 12.395/2011, o que talvez explique a ausência de normativo específico ou precedentes.
23. Desse modo, é razoável concluir que estamos diante de uma provável lacuna de atuação do Tribunal, na forma de fiscalizações sobre a aplicação dos recursos da Lei Pelé transferidos a estados e munícipios, ou do Ministério do Esporte, ao não exigir a devida prestação de contas dos recursos aplicados, em possível desatenção ao mandamento constitucional do art. 70, parágrafo único.
24. Portanto, quanto à questão de fundo destes autos, proponho expedir determinação à Secretaria-Geral de Controle Externo (Segecex) para que promova estudos acerca da forma de exercício da competência e jurisdição do TCU acerca dos recursos transferidos a estados e municípios com fundamento no arts. 6º e 7º da Lei 9.615/1998, de forma a dar cumprimento ao art. 253, caput, inc. IV, do Regimento Interno.
33	Destaco, também, por reforçar o entendimento que levo neste Voto, os seguintes trechos do Voto que fundamentou o Acórdão 2006/2022-TCU-Plenário (grifos acrescidos) :
" (...) 12. A conclusão da SecexEducação é no sentido de que toda a parcela de recursos arrecadada na exploração de loterias de prognósticos e que seja atrelada a repasses para aplicação em políticas públicas tem natureza de receita pública federal, como é o caso da parcela destinada a implementar o desporto nacional via Ministério do Esporte (atual Secretaria Especial do Esporte) , e secretarias de esporte ou órgãos equivalentes dos Estados e do Distrito Federal, além de outros beneficiários, nos percentuais indicados na Lei 13.756/2018, e, por consequência, legitima a jurisdição e a competência constitucional do TCU para fiscalizar a aplicação de tais recursos federais.
13. De fato, assiste razão à unidade técnica. 
 (...) 28. Nesse contexto, acolho, com ajustes, a proposta defendida pela SecexEducação, para, em vista da natureza de processo administrativo de produção de conhecimento, conforme detalhado mais adiante (itens 38 a 41) , determinar à  Secretaria-Geral de Controle Externo - Segecex que oriente as unidades técnicas do TCU a adotarem, nos processos de controle externo de suas respectivas alçadas, o entendimento acerca da origem federal dos recursos de fomento ao desporto, oriundos do produto da arrecadação da loteria de prognósticos numéricos e transferidos às secretarias de esporte ou órgãos equivalentes dos Estados e do Distrito Federal, com base nos arts. 6º e 7º da Lei 9.615/1998 c/c o art. 16, inciso I, alínea e, inciso II, alínea e, § 2º, inciso I, alínea b, e inciso II, alínea b, da Lei 13.756/2018, e, via de consequência, da jurisdição e da competência do TCU para fiscalizar tais recursos, tendo em vista que:
28.1. são, genuinamente, destinados ao extinto Ministério do Esporte (atual Secretaria Especial do Esporte, vinculada ao Ministério da Cidadania) e, posteriormente, transferidos, automaticamente, às secretarias de esporte, ou órgãos equivalentes, dos Estados e do Distrito Federal, por força dos arts. 6º, 7º e 16 da Lei 9.615/1998 [com redação dada pela Lei 13.756/2018], atraindo a jurisdição deste Tribunal de Contas da União; e 
28.2. a exemplo do percentual de 1% (um por cento) transferido para as secretarias de esporte, ou órgãos equivalentes, dos Estados e do Distrito Federal, constantes no art. 16, alínea e, dos incisos I e II, da Lei 13.756/2018, as transferências automáticas e legais constituem receitas da União, que são repassadas, pelas obrigações definidas nas respectivas leis específicas, aos demais entes da federação, o que não altera a origem federal desses recursos e, portanto, não afasta a competência desta Corte para a sua fiscalização." 
34.	No tocante à responsabilidade primária pela fiscalização da correta aplicação dos recursos federais repassados, a jurisprudência do Tribunal está firmada no sentido de que compete ao órgão ou à entidade concedente, ou seja, no caso em análise, competia à extinta Secretaria Especial do Esporte do Ministério da Cidadania tal responsabilidade, a quem deveria esgotar as medidas administrativas de sua alçada para a recomposição do erário e, caso necessário, ter instaurarado o devido processo de tomada de contas especial a ser posteriormente apreciado pelo TCU (Acórdão 1252/2019-TCU-Segunda Câmara, da relatoria do Ministro-Substituto Marcos Bemquerer Costa; Acórdão 1831/2019-TCU-Primeira Câmara, da relatoria do Ministro-Substituto Augusto Sherman Cavalcanti; Acórdão 4418/2018-TCU-Primeira Câmara, da relatoria do Ministro-Substituto Weder de Oliveira; Acórdão 4698/2018-TCU-Primeira Câmara, da relatoria do Ministro Vital do Rêgo Filho; e Acórdão 4942/2017-TCU-Primeira Câmara, da relatoria do Ministro Bruno Dantas) .
35.	Além disso, conforme bem colocado pela unidade técnica especializada, deve-se evitar que a intervenção do controle externo se dê antes que os próprios órgãos repassadores de recursos públicos e de controle interno, no cumprimento de suas obrigações primárias de controle, tenham adotado as medidas cabíveis na sua esfera de responsabilidade.
36.	Em relação à alegação de deficiência de estrutura organizacional para analisar a prestação de contas dos recursos atinentes ao § 2º do art. 6º da Lei 9.615/1998, bem como à consideração no sentido de que a pretensão manifestada pelo acórdão recorrido aumentaria significativamente o trabalho da extinta Secretaria Especial do Esporte no âmbito do também extinto Ministério da Cidadania e o da própria Corte de Contas, na medida em que seria necessário fiscalizar todas as aplicações de recursos provenientes de loterias nos diversos entes federativos, deixo registrado que tais alegações não se mostram aptas a afastar a responsabilidade primária do recorrente em fiscalizar os referidos recursos.
37.	Com efeito, cabia à referida secretaria especial fiscalizar os referidos recursos, no que tange, principalmente, às finalidades desportivas, com vistas a analisar o marco jurídico-institucional da política nacional de desporto nacional, verificar o cumprimento da priorização constitucional e legalmente previstas quanto à destinação de recursos públicos para essa política e identificar gargalos que dificultam sua implementação e sua boa governança em nível federal, estadual e até municipal.
38.	Melhor sorte não socorre o recorrente quanto às alegações no sentido da ausência de mecanismos de prestação de contas previstos em lei. O fato de os recursos oriundos da arrecadação de loteria de prognósticos serem genuinamente destinados ao Ministério do Esporte, para posteriormente serem transferidos às secretarias de esporte, ou órgãos equivalentes, dos Estados e do Distrito Federal já submete tais recursos ao arcabouço da Instrução Normativa TCU 84/2020, haja vista o enquadramento do extinto Ministério da Cidadania como Unidade Prestadora de Contas - UPC, nos termos do art. 5º da aludida instrução normativa.
39.	O extinto Ministério da Cidadania já se submetia às regras de prestação de contas estabelecidas na referida instrução normativa, a qual estabelece normas para a tomada e prestação de contas dos administradores e responsáveis da administração pública federal, para fins de julgamento pelo TCU, nos termos do art. 7º da Lei 8.443/1992, e isto atinge a todos os seus recursos, sejam eles aplicados direta ou indiretamente (art. 1º, § 1º, da Instrução Normativa TCU 84/2020) .
40.	Por fim, importante destacar que, em decorrência do montante de recursos transferidos às secretarias de esporte ou órgãos equivalentes dos Estados e do Distrito Federal, no total de R$ 490.717.712,98 no período de 2018 a 2021, sem o cômputo dos valores de dezembro de 2021, conforme dados constantes do TC Processo 042.576/2021-0 (Tabela 2 à peça 9, p. 5) , o subitem 9.1.2 do Acórdão 2006/2022-TCU-Plenário determinou à Secretaria-Geral de Controle Externo - Segecex que examine a conveniência e a oportunidade, juntamente com a então SecexEducação, de incluir em futuro plano de fiscalização auditoria relativa aos recursos de fomento ao desporto, oriundos do produto da arrecadação da loteria de prognósticos numéricos e transferidos às secretarias de esporte ou órgãos equivalentes dos Estados e do Distrito Federal, com base nos arts. 6º e 7º da Lei 9.615/1998 c/c o art. 16, inciso I, alínea "e", inciso II, alínea "e", § 2º, inciso I, alínea "b", e inciso II, alínea "b", da Lei 13.756/2018.
	Pelas razões expostas, acolhendo a proposta de mérito oferecida pela unidade técnica de conhecer e, no mérito, negar provimento ao pedido de reexame em análise, VOTO no sentido de que seja adotada a minuta de acórdão que ora submeto a este Colegiado.
TCU, Sala das Sessões, em 21 de março de 2023.
Ministro JOÃO AUGUSTO RIBEIRO NARDES
Relator